最高法院民事判決　　　　　　　九十六年度台上字第四九二號
上　訴　人　甲○○
訴訟代理人　查名邦律師
被 上訴 人　乙○○
　　　　　　永豐通運股份有限公司
上 列一 人
法定代理人　丙○○　住同上
上列當事人間請求損害賠償事件，上訴人對於中華民國九十四年
十二月二十日台灣高等法院高雄分院第二審判決（九十二年度勞
上字第一三號），提起上訴，本院判決如下：
    主  文
原判決關於駁回上訴人對被上訴人乙○○擴張（追加）之訴暨該
訴訟費用部分廢棄，發回台灣高等法院高雄分院。
其他上訴駁回。
第三審訴訟費用，關於駁回其他上訴部分，由上訴人負擔。
    理  由
本件上訴人主張：伊係職業貨櫃車司機，平日受被上訴人乙○○
僱用駕駛車牌號碼XU－266 號貨櫃車從事載運工作，該貨櫃車靠
行並登記所有權於被上訴人永豐通運股份有限公司（下稱永豐公
司）名下，且由該公司向台灣產物保險股份有限公司投保意外責
任險，依法乙○○與永豐公司對伊均應負勞動基準法之雇主責任
。伊於民國九十一年九月九日下午，經乙○○指派前往載運貨櫃
至高雄港第一一六號碼頭，因訴外人台灣碼頭股份有限公司之受
僱人顏昆在操作輪型門式吊運機吊起貨櫃時，將駕駛座上之伊連
人帶車吊起而重摔至地面，致伊受有胸椎第十二節爆裂性骨折、
第一腰椎壓迫性骨折併雙下肢無力、左下肢深靜脈栓塞等嚴重職
業災害，經手術後，目前半身不遂，已無工作能力。伊受傷後，
依法被上訴人應給付伊自九十一年九月一日起至同年十一月三十
日止住院期間之工資新台幣（下同）十七萬二千八百二十四元及
自同年十二月一日起至九十三年十二月三十一日止共二十五個月
訴訟期間已到期之工資一百四十四萬零二百元暨殘廢給付四十個
月之平均工資二百三十萬四千三百二十元，扣除乙○○已付之二
十七萬八千零四元，計被上訴人尚應給付伊三百六十三萬九千三
百四十元等情。爰依勞動基準法第五十九條第一款、第二款之規
定，求為命被上訴人連帶如數給付，並加計法定遲延利息之判決
。（其中利息請求及訴訟期間已到期之二十五個月工資一百四十
四萬零二百元係於原審所追加。第一審判命乙○○給付二百十九
萬九千一百四十元，而駁回上訴人其餘之訴。）
被上訴人乙○○則以：上訴人係主張依勞動基準法第五十九條第
二款之規定請求補償，依該條款規定意旨，須勞工於醫療期間屆
滿二年仍未能痊癒，經指定之醫院診斷，審定為喪失原有工作能
力，且不合第三款之殘廢給付標準者，始得請求。上訴人受傷情
形，據長庚醫院函載並未認定其已喪失原有工作能力，自不能請
求是項給付。又台灣高雄地方法院檢察署認定上訴人於事故之發
生與有過失，亦應適用過失相抵原則，減輕或免除伊之賠償責任
。另伊前已支付上訴人二十七萬八千零四元，而上訴人自勞工保
險局受領薪資補償金二十三萬九千一百二十元及殘廢給付四十萬
二千六百元，係伊每月支付上訴人一萬元繳納勞保費而得受領，
自均應予扣除等語。被上訴人永豐公司則以：上訴人係受僱於乙
○○，伊並非上訴人之雇主；且連帶債務之成立，以債務人明示
或法律有明文規定者為限，上訴人係主張依勞動基準法第五十九
條第二款之規定請求雇主補償，該條並無由準雇主負連帶責任之
明文，上訴人請求伊與乙○○負連帶給付責任，並無依據等語，
資為抗辯。
原審維持第一審所為上訴人敗訴部分之判決，駁回其上訴及除以
第一審命乙○○給付之金額計付之利息外之追加（擴張）之訴，
無非以：按勞工因遭遇職業災害而致死亡、殘廢、傷害或疾病時
，雇主應予以補償。所稱之雇主，謂僱用勞工之事業主、事業經
營之負責人或代表事業主處理有關勞工事務之之人，勞動基準法
第五十九條、第二條第二款分別定有明文。至勞工保險條例第七
十二條所謂之「投保單位」，依同條例第六條第一項規定，係指
年滿十五歲以上，六十歲以下之勞工，其雇主或所屬團體或所屬
機構應為其投保者而言。本件上訴人係受車主即乙○○僱用為貨
櫃車司機，負責貨櫃載送工作，並向乙○○領取薪資，而由乙○
○將上訴人平日駕駛之貨櫃車靠行於永豐公司名義等事實，經上
訴人陳明，並為兩造所不爭。是依前開法條規定，乙○○乃為上
訴人之雇主及投保單位甚明。至乙○○將貨櫃車靠行於永豐公司
，雖依民法第一百八十八條第一項規定，只須外觀上，行為人係
為他人服勞務，該他人即為行為人之僱用人，惟此條規定僅限於
上訴人駕駛靠行車輛肇事致第三人受損害時，因受害之第三人自
外觀上足認永豐公司為上訴人之僱用人，始應由永豐公司負僱用
人責任；此與本件係因勞動契約所生法律關係究有不同，不能因
此而改變乙○○為勞動契約之僱用人，上訴人為勞動契約受僱人
之關係；又發生事故當天，係乙○○接獲載運貨櫃之電話後，聯
絡上訴人前往載運貨櫃至高雄港碼頭，非永豐公司接貨，而平常
亦均係向乙○○叫車，並非上訴人接叫車的電話等情，分別據上
訴人與乙○○陳明，則上訴人主張就本件勞動契約而言，永豐公
司亦為其雇主云云，並無可採，其主張永豐公司應負本件勞工職
業災害補償責任，為無理由。次按數人負同一債務，明示對於債
權人各負全部給付之責任者，為連帶債務。無前項之明示時，連
帶債務之成立，以法律有規定者為限，民法第二百七十二條第一
項、第二項分別定有明文。查上訴人係主張依勞動基準法第五十
九條第二款之規定請求雇主補償，該法條並無由雇主負連帶責任
之明文，且永豐公司既非上訴人之僱用人，對上訴人不負勞動基
準法之雇主責任，是以上訴人請求永豐公司應與乙○○連帶給付
，即屬不應准許。依勞動基準法第二條第三款規定，上訴人於事
故發生前六個月之平均工資為五萬七千六百零八元。查上訴人自
本件職業災害發生日即九十一年九月九日因前開傷害而接受手術
治療起，至同年十一月三十日出院止，仍在復健中而不能工作，
有長庚紀念醫院高雄分院（下稱長庚高雄分院）診斷證明書可稽
，其依勞動基準法第五十九條第二款前段之規定，請求乙○○補
償該期間不能工作之工資，核屬有據；又乙○○並不否認自九十
一年九月一日起至同年月八日止之薪資未為給付，上訴人請求該
期間之薪資亦有理由。按勞動基準法第五十九條第二款規定，除
為保障勞工，加強勞雇關係及促進社會經濟發展之立法目的外，
同款後段乃為避免雇主負無限期之補償責任，故特別規定，於一
定條件下得一次給付特定之金額，以免除雇主應繼續負擔之工資
補償責任，屬工資終結補償，為雇主權利之一種，雖應認選擇權
係在雇主；然若勞工於醫療期間尚未屆滿二年之前，即可確定已
喪失原有工作能力，提前依同條款但書之規定，一次請求四十個
月之補償給付，以免除雇主繼續應負之同條款前段之補償責任，
對雇主而言，並無不利益，自應認與該條文規範之意旨無違。上
訴人因本件職業災害受有胸椎第十二骨折術後合併雙下肢癱瘓、
神經性膀胱、深部血管栓塞等傷害，並於九十一年九月九日接受
開刀治療，自同年十二月四日起至九十二年五月十四日止共十五
次門診，日常生活部分需人照顧，並以輪椅代步，無法從事粗重
工作，仍須復健治療；上訴人最後就診日仍有雙下肢癱瘓，大小
便無法自解，尚需時日觀察其預後狀況，但評估進步情形不甚樂
觀等情，有長庚高雄分院診斷證明書及該院覆函可稽。足認上訴
人所受傷害，自事發後迄今尚未痊癒，且仍需繼續治療；而上訴
人之工作係從事貨櫃車駕駛工作，其受有脊髓損傷致雙下肢癱瘓
之傷害，無法為貨櫃車駕駛工作，既需繼續治療，足認屆滿二年
時難再從事原來工作甚明，於該期間屬未能痊癒而有繼續復健之
必要，且可確定已喪失原有工作能力，則其依上開規定自得請求
雇主乙○○補償按平均工資計算之四十個月工資二百三十萬四千
三百二十元。依勞動基準法第六十條規定，雇主依同法第五十九
條規定給付之補償金，得抵充就同一事故所生損害之賠償金額。
乙○○就本件職災已給付上訴人賠償金二十七萬八千零四元，應
予扣除，為兩造所不爭執。從而，上訴人依勞動基準法第五十九
條第一款、第二款規定，請求乙○○給付之補償金二百十九萬九
千一百四十元，連同其於原法院擴張（追加）請求加計自九十三
年十二月二十九日準備書狀繕本送達翌日起算之法定遲延利息，
均應予准許。至上訴人主張訴訟期間已到期而尚未支付之薪資即
自九十一年十二月一日起至九十三年十二月三十一日止，計二十
五個月，共一百四十四萬零二百元，擴張（追加）聲明請求被上
訴人給付該金額本息乙節，查上訴人既依前述勞動基準法第五十
九條第二款但書規定請求雇主一次給付四十個月之平均工資，揆
諸前開規定及說明，自不得再為重複請求補償，此部分擴張（追
加）之訴為無依據，不應准許。又勞工保險費係上訴人所支付，
乙○○抗辯上訴人自勞工保險局受領之薪資補償金即殘廢給付應
予扣除云云，並無依據。末按勞動基準法第五十九條之補償規定
，係為保障勞工、加強勞雇關係，促進社會經濟發展之特別規定
，非損害賠償。同法第六十一條尚且規定該受領補償之權利不得
抵銷，應無民法第二百十七條過失相抵之適用，乙○○主張上訴
人於本件職業災害之發生與有過失，應依過失相抵原則，減輕或
免除伊之賠償責任云云，並非可採。從而，上訴人依勞動基準法
第五十九條第二款規定，請求乙○○給付補償金二百十九萬九千
一百四十元本息部分，為有理由，應予准許。其餘擴張（追加）
之訴，則屬無據，不應准許等詞，為其判斷之基礎。
關於永豐公司部分：經核原審就此部分維持第一審所為上訴人敗
訴之判決，並駁回其對永豐公司追加之訴，於法並無不合。上訴
論旨，猶就原審取捨證據、認定事實之職權行使，指摘該部分原
判決為不當，聲明廢棄，非有理由。
關於上訴人對乙○○追加請求訴訟期間已到期之二十五個月工資
一百四十四萬零二百元本息部分：按「勞工在醫療中不能工作時
，雇主應按其原領工資數額予以補償。但醫療期間屆滿二年仍未
能痊癒，經指定之醫院診斷，審定為喪失原有工作能力，且不合
第三款之殘廢給付標準者，雇主得一次給付四十個月之平均工資
後，免除此項工資補償責任。」，為勞動基準法第五十九條第二
款所明定。依其規定意旨觀之，二年期間係勞工之醫療期間，雇
主應給付該期間之工資，至四十個月之平均工資，乃勞工醫療經
過二年後，仍未能回復原有工作能力，為免雇主負無限期之補償
責任，而明定得一次給付四十個月之平均工資，以免除其此後之
薪資補償。是勞工如符合上述規定之條件，自得請求二年醫療期
間之薪資補償及四十個月之平均工資。又依該條款規定，須不合
同條第三款殘廢給付之規定，始得請求四十個月之平均工資，究
竟上訴人醫療期間為何？是否符合該第三款之殘廢給付標準？該
款之殘廢給付是否較第二款之薪資補償高？原審概未詳加調查審
認，徒以前揭情詞，遽為上訴人不利之判決，自非無判決理由不
備之違法。上訴論旨，指摘此部分原判決為不當，求予廢棄，非
無理由。
據上論結，本件上訴為一部有理由，一部無理由。依民事訴訟法
第四百七十七條第一項、第四百七十八條第二項、第四百八十一
條、第四百四十九條第一項、第七十八條，判決如主文。
中　　華　　民　　國　九十六　年　  三 　 月 　十五 　日
                      最高法院民事第二庭
                          審判長法官  蕭　亨　國
                                法官  陳　淑　敏
                                法官  陳　碧　玉
                                法官  簡　清　忠
                                法官  王　仁　貴
      本件正本證明與原本無異
                                      書  記  官
中　　華　　民　　國　九十六　年　　三　　月　 三十 　日
                                                    ｍ
